臺灣高等法院高雄分院刑事判決　　　　 94年度上訴字第435號
上　訴　人　臺灣高雄地方法院檢察署檢察官
被　　　告　甲○○
選任辯護人　顏福松律師
　　　　　　葉武侯律師
上列上訴人因被告違反毒品危害防制條例案件，不服臺灣高雄地
方法院93年度重訴字第42號中華民國93年12月30日第一審判決（
起訴案號：臺灣高雄地方法院檢察署93年度偵字第4281號），提
起上訴，本院判決如下：
     主  文
上訴駁回。
     理  由
一公訴意旨略以：被告甲○○與康有志、鄭啟霜明知海洛因係第
  一級毒品，且屬行政院公告管制之物品，不得私運進口，竟共
  同基於運輸及私運海洛因進口之犯意，於民國93年2 月10日左
  右，在康有志經營位於高雄市○○路之「自由市仔」檳榔攤與
  康有志約定，由康有志偕同鄭啟霜至柬埔寨，由鄭啟霜負責攜
  帶海洛因回台，若闖關成功，則由甲○○給付康有志新台幣（
  下同）5 萬元，給付鄭啟霜10萬元以為報酬，甲○○並當場交
  付4 萬元予康有志，用以支付康有志與鄭啟霜至柬埔寨之來回
  機票及食宿費用，嗣於同年2 月16日，甲○○、康有志、鄭啟
  霜3 人自高雄搭機至桃園中正國際機場，甲○○先在中正國際
  機場免稅商店購得國產長壽香煙4 條（每條10包），攜帶至柬
  埔寨，用以夾藏攜帶海洛因入境之用。3 人由桃園中正國際機
  場搭機至柬埔寨金邊市，由甲○○在金邊市將淨重676.51公克
  之第一級毒品海洛因分裝成12包裝入先前購買之長壽香煙內，
  再交由不詳姓名女子攜至金邊市亞洲飯店226 室，轉交予鄭啟
  霜後，甲○○即先行返國，嗣康有志偕同鄭啟霜於同年2 月23
  日19時30分許，入境高雄國際機場作入境檢查時，為警會同財
  政部高雄關稅局人員在鄭啟霜手提之長壽香煙內發現查獲。當
  場並扣得上開第一級毒品海洛因12包及供運輸上開毒品之香煙
  4 條，因認被告甲○○涉犯有毒品危害防制條例第4 條第1 項
  之運輸第一級毒品罪云云。
二按「犯罪事實應依證據認定之，無證據不得認定犯罪事實」、
  「不能證明被告犯罪者，應諭知無罪之判決」，刑事訴訟法第
  154 條第2 項、第301 條第1 項分別定有明文。申言之，犯罪
  事實之認定，應憑證據，如未能發現相當證據，或證據不足以
  證明，自不能以推測或擬制之方法，作為裁判基礎（最高法院
  40年台上字第86號判例意旨參考）；且認定犯罪事實所憑之證
  據，雖不以直接證據為限，間接證據亦包括在內，然而無論直
  接證據或間接證據，其為訴訟上之證明，須於通常一般之人均
  不致有所懷疑，而得確信其為真實之程度者，始得據為有罪之
  認定，倘其證明尚未達到此一程度，而有合理之懷疑存在而無
  從使事實審法院得有罪之確信時，即應由法院為諭知被告無罪
  之判決（最高法院76年台上字第4986號判例意旨參考）。再者
  ，檢察官對於起訴之犯罪事實，仍應負提出證據及說服之實質
  舉證責任。倘其所提出之證據，不足為被告有罪之積極證明，
  或其指出證明之方法，無從說服法院以形成被告有罪之心證，
  基於無罪推定之原則，自應為被告無罪判決之諭知（最高法院
  92年度台上字第128 號判例意旨參考）。
三
(一)按被告以外之人（包括證人、鑑定人、告訴人、被害人及共同
  被告等）於檢察事務官、司法警察官或司法警察調查中所為之
  陳述，與審判中不符時，其先前之陳述具有較可信之特別情況
  ，且為證明犯罪事實存否所必要者，得為證據，刑事訴訟法第
  159 條之2 定有明文。所謂「前後陳述不符」之要件，應就前
  後階段之陳述進行整體判斷，以決定其間是否具有實質性差異
  ，惟無須針對全部陳述作比較，陳述之一部分有不符，亦屬之
  。而所謂「較可信之特別情況」之情形，亦應就前後陳述時之
  各種外部情況進行比較，以資決定何者外部情況具有可信性。
  若陳述係在特別可信之情況下所為，則虛偽陳述之危險性即不
  高，雖係審判外陳述，或未經被告反對詰問，仍得承認其有證
  據能力。所稱「外部情況」之認定，例示如下：
    1.時間之間隔：陳述人先前陳述是在記憶猶新的情況下直接
      作成，一般與事實較相近，事後即可能因記憶減弱或變化
      ，致有不清晰或陳述不符之現象發生。
    2.有意識的迴避：由於先前陳述時被告未在場，是陳述人直
      接面對詢問警員所為陳述較為坦然；事後可能因陳述人對
      被告有所顧忌或同情，因而在被告面前較不願陳述不利被
      告之事實。
    3.受外力干擾：陳述人單獨面對檢察事務官或司法警察（官
      ）所為之陳述，程度上較少會受到強暴、脅迫、詐欺、利
      誘或收買等外力之影響，其陳述較趨於真實。若被告在庭
      或有其他成員參與旁聽時，陳述人可能會本能的作出迴避
      對被告不利之證述，或因不想生事乃虛構事實而為陳述。
    4.事後串謀：目擊證人對警察描述所目睹情形，因較無時間
      或動機去編造事實，客觀上亦較難認與被告間有勾串情事
      ，其陳述具有較可信性。但事後因特殊關係，雙方可能因
      串謀而統一口徑；或事後情況變化，兩者從原先敵對關係
      變成現在友好關係等情形，其陳述即易偏離事實而較不可
      信。
    5.警詢或檢察事務官偵查時，有無辯護人、代理人或親友在
      場：如有上開親誼之人在場，自可期待證人為自由從容之
      陳述，其證言之可信度自較高。
    6.警詢或檢察事務官所作之偵查筆錄記載是否完整：如上開
      筆錄對於犯罪之構成要件、犯罪態樣、加重減輕事由或起
      訴合法要件等事實或情況，均翔實記載完整，自可推定證
      人之陳述，與事實較為相近，而可信為真實。法院應斟酌
      上列因素綜合判斷，亦應細究陳述人之問答態度、表情與
      舉動之變化，此一要件係屬訴訟法事實之證明，以自由證
      明為已足，且應由主張此項證據之人證明。惟此僅係確定
      上開陳述有無證據能力而已，至該證據具有證據能力後，
      其證據力之強弱問題，仍待法院綜合全辯論意旨及調查證
      據所得，依法認定之。
(二)本件證人康有志於警詢中關於本件來回機票及食宿費由何人支
  付、被告甲○○有無計議運毒、本件藏毒之香煙在何購買、於
  何處由何人交付毒品各節，與其於原審審理中證述之情形前後
  並不相符（詳後述），本院審酌證人康有志於93年2 月23日夜
  間入境被查獲時，於當時仍知拒絕警員夜間詢問，於翌晨接受
  詢問時更有辯護人陪同各情，揆諸上開說明，其於警詢中所為
  之陳述，客觀上應具有較可信之特別情況，且亦為證明犯罪事
  實存否所必要，依上揭規定，其於警詢中之證言自有證據能力
  。
(三)按被告以外之人（包括證人、鑑定人、告訴人、被害人及共同
  被告等）於審判外之陳述雖不符刑事訴訟法第159 條之1 至之
  4 等4 條之規定，而經當事人於審判程序同意作為證據，法院
  審酌該言詞陳述或書面陳述作成時之情況，認為適當者，亦得
  為證據；當事人、代理人或辯護人於法院調查證據時，知有刑
  事訴訟法第159 條第1 項不得為證據之情形，而未於言詞辯論
  終結前聲明異議者，視為有前項之同意，同法第159 條之5 定
  有明文。立法意旨在於傳聞證據未經當事人之反對詰問予以核
  實，原則上先予排除。惟若當事人已放棄反對詰問權，於審判
  程序中表明同意該等傳聞證據可作為證據；或於言詞辯論終結
  前未聲明異議，基於尊重當事人對傳聞證據之處分權，及證據
  資料愈豐富，愈有助於真實發見之理念，且強化言詞辯論主義
  ，使訴訟程序得以順暢進行，上開傳聞證據亦均具有證據能力
  。
  本件證人鄭啟霜曾於警詢及偵查中（此部分未以證人身分具結
  ）為陳述；康有志亦於偵查中為陳述（此部分亦未以證人身分
  具結），其性質雖屬傳聞證據，惟查無符合同法第159 條之1
  至之4 等前4 條之情形，其等所為之上開警詢及偵查筆錄內容
  ，業經當事人於本院審理時予以提示並告以要旨，且各經檢察
  官、辯護人及被告等人表示意見。當事人或辯護人已知上述筆
  錄乃傳聞證據，且均未於言詞辯論終結前對該等筆錄內容異議
  （被告甲○○及其辯護人於準備程序中對此部分之證據能力無
  意見，於審理中亦無爭執，僅泛言康有志所述不可採），依上
  開規定，是其等於警詢及偵查中之證言已擬制同意其有證據能
  力，本院審酌上開筆錄作成時，較無人情施壓或干擾，亦無不
  當取供之情形，認為以之作為本案之證據亦屬適當，是證人鄭
  啟霜於警詢及偵查中；康有志於偵查中之證言自均具有證據能
  力。
四訊據被告甲○○固不否認有與康有志、鄭啟霜等人一同搭機自
  高雄前往柬埔寨，惟堅決否認有何運輸海洛因之犯行。檢察官
  認被告甲○○涉有上開犯行，係以康有志之證述、通訊監察譯
  文，及證人黃瓊儀、黃致豪之證述為其論據。經查：
(一)共同被告康有志所指證情節前後不符，難以其證言作為不利於
  被告甲○○之認定。
１其自第2 次警詢伊始迄原審審理時固均證稱：本件被告甲○○
  為幕後老闆，關於本次機票、旅費、報酬及毒品均係被告甲○
  ○所提供云云，惟其於檢察官第1 次偵訊時卻證稱：「（於警
  詢中所述「同和」叫你拿毒品？）不是」等語（見偵卷第14頁
  ），所證關於被告甲○○有無涉案乙節，前後供述並非一致。
２於第2 次警詢中及第1 次偵查中均證稱「各人出各人的」「各
  自出」等語；惟於第3 次警詢中卻證稱：由伊幕後老闆綽號叫
  「同和」者，拿4 萬元予伊，為伊及鄭啟霜支付所有花費等語
  ，所述本件來回機票及食宿費由何人支付乙節所述並非一致。
３於警詢中證稱：係被告甲○○要伊與鄭啟霜前往柬埔寨帶毒品
  回台等語；於檢察官偵查中卻證稱：甲○○沒叫伊帶毒品，是
  甲○○與鄭啟霜在柬埔寨私底下講伊聽到的等語（見偵卷第30
  頁），所述關於被告甲○○有無與其計議運毒回台乙節，亦有
  不符。
４於偵查中2 次證稱：被告甲○○在桃園機場買的（見偵卷第89
  頁，或出境時在台北機場買的等語（見偵卷第97頁）；惟其於
  原審訊問時卻證稱：沒有注意到他是在小港機場或中正機場買
  的等語（見原審卷(一)第33頁），所述關於本件藏毒之香煙在何
  購買乙節，亦有不符。
５於第3 次警詢中證稱：甲○○聯絡金邊賣方，對方將毒品直接
  拿到鄭啟霜房間交給伊等語（見93年2 月24日警詢筆錄），嗣
  於第4 次警詢中證稱：甲○○偕其女友將藏毒之4 條香煙找伊
  ，伊再帶其等至鄭啟霜房間，將該香煙交給鄭啟霜等（見93年
  3 月17日警詢筆錄，附於偵卷第40頁以下），又於檢察官偵查
  中證稱：甲○○在國外把東西交給鄭啟霜等語（見偵卷第62頁
  ）；（甲○○）沒交（毒品）給我，不知道是否有交給鄭啟霜
  （見偵卷第72頁），復於原審中證稱：回來前1 天，在亞洲飯
  店看到兩個當地女的找鄭啟霜，才在鄭啟霜房間看到香煙等語
  （見原審卷(一)第24頁），所述於何處由何人交付毒品乙節，亦
  齲齟互見。
(二)共同被告即證人鄭啟霜迭於警詢、偵查及原審中證稱：係康有
  志教唆伊夾帶毒品入境台灣……於93年2 月12日至13日期間，
  康有志打伊手機，問伊要不要去柬埔寨娶老婆，而且說來回機
  票及所有食宿均由他負責；扣案之香煙係康有志於93年2 月23
  日上午10時許在柬埔寨亞洲飯店交給伊，要伊攜帶回台灣，他
  拿給伊時已包裝好，並沒有拆封之痕跡；甲○○沒有在柬埔寨
  拿毒品給伊；康有志告訴伊回台灣後就有1 個「不認識的人」
  來拿；並交代伊如果台灣海關人員詢問就說是在小港國際機場
  免稅商店購買等語（分見93年2 月24日警詢筆錄、同年4 月15
  日、20日、22日偵查筆錄、原審同年4 月22日訊問筆錄、同年
  10月15日審理筆錄），已明確指證係共犯康有志教唆其攜毒入
  境，被告甲○○並無參與各情，且所證前後一致。
(三)檢察官亦未將93年2 月23日查獲本件當時高雄小港國際機場入
  境處錄影帶扣案，以查明被告甲○○是否確有出現，已難認善
  盡舉證責任；事後經原審向警方調閱時卻已逾保存期期限，而
  無從查考入境之情形，有台南縣警察局93年5 月26日南縣警少
  字第0930042518號函1 紙在卷可查（見原審卷(一)第124 頁）。
(四)檢察官固引用被告甲○○所使用之0000000000號行動電話通信
  監察譯文中93年2 月11日上午10時07分、年2 月11日下午4 時
  05分、同年2 月12日上午10時、同年2 月12日下午3 時10分由
  上開行動電話撥打出去的之通話內容作被告康有志供述屬實之
  論據，惟查：
１以下為依上開通話內容（見原審(二)第206 至207頁）：
        (1)93年2 月11日10時07分：（以下A 的部分為被告李同
          和）
          A ：旅行社嗎？邱小姐在嗎？
          B ：喂，您好。
          A ：邱小姐
          B ：李先生你好。
          A ：我跟你說，我昨天剛回來我想再過去柬埔寨
          B ；柬埔寨你那時要去
          A ：你看何時能劃到位子
          B ：這幾天的嗎？
          A ：對啊，這幾天看有沒有位子
          B ：好，我問看看，看1 下再跟你講。
        (2)93年2 月11日下午4 時05分（以下A 的部分為被告李
          同和，B 的部分為康有志）
          A ：我跟他說星期一啦，他說不是星期一就是星期二
          ，這兩天啦。
          B ：沒確定的時間嗎？
          A ：他就說那兩天啊。不然你先進去啊，進去問是哪
          時候啊？
          B ：好啊
          A ：我這邊我自己1 個人比較好注意啊，你聽的懂我
              的意思吧
          B ：好，我知道
          A ：我這邊我跟他講星期一或星期二這兩天，你哪邊
              看是哪時你再告訴我，我這邊我1 個人比較好處
              理啦，好不好？
          B ：好啦，了解。
        (3)93年2 月12日上午10時（以下A 的部分為被告甲○○
          ，B 的部分為康有志）
          A ：你那個有沒有問什麼哪時候啊
          B ：有問，還沒有回我消息
          A ：你快問問看，我的比較好處理，我1 個人而已
          B ：好，我問好再馬上打給你
        (4)93年2 月12日下午3 時10分（以下A 的部分為被告李
          同和，B 的部分為康有志）
          A ：喂，怎樣
          B ：星期一
          A ：好，我聽的懂。
          B ：這樣可以了吧，你找個時間過來喝咖啡吧。
          A ：好。
２節繹上開通話內容，僅可看出被告甲○○有打電話向旅行社欲
  訂購機票前往柬埔寨之情形，未有其他具體通謀運毒回台各情
  ，原審就被告甲○○何時訂購機票並確認往返時間乙節函詢南
  瑛旅行社，據該旅行社回覆係於93年2 月11日即預定同年月16
  日前往柬埔寨，並預定同年月21日回國，此有南瑛旅行社潮洲
  分公司回函1 紙在卷可查，堪認被告甲○○於同年月12日撥打
  給被告康有志時即以確定行程，但仍請被告康有志確認究竟何
  時要出發（星期一或星期二），是以，究竟係被告甲○○配合
  被告康有志的行程出發，或者被告康有志配合被告甲○○前往
  柬埔寨，客觀上容有未明。被告康有志指證係被告甲○○指定
  時間後配合出發等語，是否屬實，實非無疑。
(五)被告康有志之妻黃瓊儀雖於原審到庭結稱：於93年年初時，有
  看見被告甲○○1 人至高雄市○○區○○路黃昏市場檳榔攤找
  康有志，伊事後有詢問康有志關於被告甲○○何事前來？康有
  志告知係被告甲○○拿錢給他買機票等情（見原審卷(二)第91頁
  ）。惟證人黃瓊儀既未親眼看到被告甲○○有拿錢被告康有志
  乙節，其僅係輾轉聽聞自康有志所言，並未親身經歷，按諸刑
  事訴訟法第159 條第1 項之規定，及最高法院92年度台上字第
  557 號判決之意旨，其於原審中之上開證言核屬傳聞證據，而
  無證據能力，尚不得作為不利於被告之論罪依據。
(六)至於證人即康有志之妻弟黃致豪亦於原審中結證稱：曾看過被
  告甲○○至高雄市○○區○○路黃昏市場找康有志乙節（見原
  審卷第100 頁），惟對於待證事項即被告甲○○是否有拿錢給
  康有志，及被告甲○○是否係本件主謀等情，尚無目擊或說明
  ，亦不得以此作為不利於被告甲○○之證據。
(七)查獲之警員陳水雖於本院審理時結證稱：本件情蒐、檢舉及
  監聽之對象為被告甲○○；康有志、鄭啟霜係被告甲○○之「
  交通」（意即實際運毒之人）；尚未移送被告甲○○時，檢方
  已主動偵辦等語，惟並未舉出積極事證以供查證，亦難以此遽
  認被告甲○○確係涉及本案。
(八)綜上所述，本件被告甲○○自警詢至本院審理時均堅決否認涉
  及本案，其自始未為自白認罪；而其所述核與證人鄭啟霜所結
  稱本件係康有志所主導乙節大致相符；而檢察官憑以認定被告
  甲○○之事證，其中證人康有志雖指證被告甲○○係本案主謀
  云云，惟其指證瑕疵互見，難予遽信；檢察官亦未能舉證證明
  被告甲○○案發當日係共同入境乙節；而所舉被告甲○○與康
  有志等人之通聯紀錄內容，亦難以導出被告甲○○確涉有本件
  犯罪各節；而證人即康有志之妻黃瓊儀於原審中之證詞不具證
  據能力；另證人即康有志之妻弟黃致豪於原審中之證言則與待
  證事實無關。另證人即查獲警員陳水所證，亦屬推測之詞，
  是檢察官所為上開訴訟上之證明，尚未達於通常一般之人均不
  致有所懷疑，而得確信其為真實之程度，亦即無從說服法院以
  形成被告有罪之心證，基於無罪推定之原則，自應為被告無罪
  判決之諭知。
五原審認被告甲○○被訴之上開犯罪尚屬不能證明，而為其無罪
  判決之諭知，並無不合，檢察官指摘原審未為此部分有罪之諭
  知為不當，提起上訴，並無理由，應予駁回。
六據上論斷，應依刑事訴訟法第368條，判決如主文。
本案經檢察官許月雲到庭執行職務。
中　　華　　民　　國　　94　　年　　6 　　月　　10　　日
            刑事第五庭    審判長法  官  曾永宗
                                法  官  邱永貴
                                法  官  陳明富
以上正本證明與原本無異。
檢察官如不服本判決應於收受本判決後10日內向本院提出上訴書
狀，其未敘述上訴理由者，並得於提起上訴後10日內向本院補提
理由書狀（均須按他造當事人之人數附繕本）「切勿逕送上級法
院」。
中　　華　　民　　國　　94　　年　　6 　　月　　10　　日
                                書記官  張宗芳
